福建高等法院金門分院民事判決
110年度上字第2號
上  訴  人  楊金星
            楊鈞任  住福建省金門縣○○鎮○○○路0巷0弄0                        ○0號
共      同
訴訟代理人  蔡育霖律師
被 上訴 人  楊金壽
訴訟代理人  吳奎新律師
上列當事人間請求土地所有權移轉登記等事件，上訴人對於中華
民國109年11月27日福建金門地方法院108年度訴字第33號第一審
判決提起上訴，本院於111年3月9日言詞辯論終結，判決如下：
    主      文
上訴駁回。
第二審訴訟費用由上訴人負擔。
    事實及理由
壹、程序部分：
　　按當事人在第二審為訴之變更或追加，除有第255條第1項第
    2款至第6款之情形外，非經他造同意，不得為之，民事訴訟
    法第446條第1項定有明文。上訴人於本院就其先位之訴部分
    ，追加依協議之法律關係而為請求，其追加不合法，此部分
    另以裁定駁回之，先予敘明。
貳、實體部分：
一、上訴人起訴主張：兩造為兄弟關係，兩造之父親即被繼承人
    楊德株 於民國54年1月22日死亡，留有有如附件所示之遺產
    ，其配偶即兩造之母親楊吳伴(於85年3月31日過世）、兩造
    、丁○○、楊羡姿、楊金珠均為繼承人。當時因上訴人、楊金
    珠均尚未成年，為簡化登記程序，依母親之意，暫由被上訴
    人一人代表全體繼承人為繼承登記，並將附件所有不動產登
    記在其名下，然實際上楊德株之遺產仍屬全體繼承人所有。
    嗣伊二人多次要求被上訴人協調遺產分配事宜，被上訴人雖
    口頭表示要分配等語，然有關分配之方式卻完全必須依照其
    意思為之，伊二人多次協調未果，乃於105年4月18日以存證
    信函通知被告，要求被上訴人不得擅自移轉，且需透過公平
    、透明方式分割，又於同年5月17日再以存證信函向被上訴
    人表明分割遺產之意，後又於107年1月8日向金門縣金寧鄉
    公所聲請調解，被上訴人均未為處理。而繼承人均未拋棄繼
    承，對於遺產本均有繼承之權利，楊德株之遺產僅暫時登記
    於被上訴人名下，其他繼承人雖未與被上訴人簽訂借名登記
    契約，然無礙楊德株之遺產係借名登記於被上訴人名下之法
    律關係，而因被上訴人不肯依透明、公開方式分割遺產，伊
    二人以本件起訴狀繕本送達作為終止借名登記關係（下稱系
    爭借名登記契約）之意思表示，請求返還如附表所示之3筆
    土地（下稱系爭土地）7分之1之所有權。若認楊德株之繼承
    人仍處於公同共有狀態，則請求確認上訴人就系爭土地存在
    公同共有之權利。爰先位之訴依系爭借名登記契約，類推適
    用民法委任關係之規定，或依民法第767條物上請求權、第1
    79條不當得利之法律關係，擇一請求被上訴人應將系爭土地
    權利範圍各7分之1移轉登記於伊二人；備位之訴求為確認伊
    二人對系爭土地公同共有權存在之判決。原審為上訴人敗訴
    之判決，上訴人不服，提起上訴。上訴聲明：㈠原判決廢棄
    ；㈡其餘聲明同前。
二、被上訴人則以：父親過世後，係由伊一人辦理繼承登記，伊
    並未與上訴人或其他繼承人成立任何借名登記契約，且系爭
    土地始終均由伊管理、使用及收益，上訴人從未占有或管領
    系爭土地，與借名登記之要件不符。又縱認伊侵奪上訴人之
    繼承權，其起訴時距離父親過世已逾50年，上訴人依不當得
    利規定請求，顯已罹於時效。另依照司法院大法官釋字第77
    1號解釋意旨，上訴人依民法第767條規定請求排除侵害，有
    民法第125條15年消滅時效之適用，此部分請求亦已罹於時
    效等語，資為抗辯。並答辯聲明：㈠上訴駁回；㈡如受不利判
    決，願供擔保請准宣告免為假執行。
三、兩造不爭執事項：
　㈠被繼承人楊德株於54年1月22日死亡，繼承人為其配偶楊吳伴
    、兩造、丁○○、楊羨姿、楊金珠。嗣楊吳伴於85年3月31日
    死亡。
　㈡上訴人甲○○係38年7月7日出生，於58年7月7日後成年；上訴
    人丙○○係43年2月14日出生，於63年2月14日後成年。
　㈢楊德株所留遺產均由被上訴人繼承登記為所有權人。系爭土
    地為楊德株之遺產。
　㈣上訴人持系爭土地之所有權狀、戶籍謄本、湖埔村村長楊誠
    平於54年4月27日出具之證明書、親族楊金陂及楊誠平於同
    年月30日出具之親族證明書等，於同年5月10日就系爭土地
    ，向更名前之金門縣地政事務所，以繼承為原因辦理登記為
    其所有。
四、本院之判斷：上訴人主張系爭土地為兩造父親所留之遺產，
    其等經母親代理與被上訴人成立系爭借名契約，由被上訴人
    申請系爭土地之繼承登記為所有人，然為被上訴人所否認，
    並以前詞置辯。經查：
　㈠按當事人主張有利於己之事實者，就其事實有舉證之責任，
    民事訴訟法第277條前段定有明文。次按繼承人有數人時，
    在分割遺產前，各繼承人對於遺產全部為公同共有，為民法
    第1151條所明定。而同法第1164條所定之遺產分割，乃以整
    個遺產為一體，以廢止或消滅對於該整個遺產之公同共有關
    係為目的。查被繼承人楊德株於54年1月22日死亡，所留遺
    產應為其全體繼承人即配偶，及包含兩造在內之子女繼承並
    共同共有。上訴人雖主張如附件所示之土地均屬遺產云云，
    然如附件所示之金寧鄉寧湖二劃測段104-1、112-2地號土地
    係被上訴人於88、89年間，辦理時效取得申請登記為所有人
    ，非屬楊德株之遺產，有卷附金門縣地政局110年8月4日地
    籍字第1100006037號函暨附件登記申請案影本可據（見本院
    卷第109至235頁）。是上訴人主張已有部分與事實不符。又
    其先位之訴主張兩造就系爭土地以口頭成立系爭借名登記契
    約，將其應有部分登記在被上訴人名下（見原審卷第433頁
    ），可知係主張兩造就系爭土地已為遺產分割，並約定為借
    名登記，而以分別共有人之身分請求移轉系爭土地之應有部
    分，然就分割協議之時間、地點及具體內容等重要之點，均
    未舉證以實其說，並為被上訴人所否認，已難遽採。又上訴
    人復陳明其等嗣後多次請求被上訴人「分割遺產」遭拒等語
    ，前後顯有齟齬，且由此已可窺見本件兩造於繼承發生時，
    並未就遺產為分割協議，方有上訴人日後請求被上訴人分割
    遺產之舉。另參以，證人即兩造之兄弟丁○○於原審具結證稱
    ：我是老二，父親過世時，我26歲，大哥（即被上訴人）說
    這些土地他要用、辦繼承，我母親考慮讓我大哥暫時登記繼
    承，這個暫時沒有講，母親的意思我們當時不知道。應該是
    要辦共有，沒有約定要由誰占有使用，應該都是四個兒子的
    ，由我母親處理。我們兄弟姊妹沒有協議暫時用大哥名字登
    記，他們自己跑去登記，我們什麼都不知道，我是直到80幾
    年才知道土地全部被我哥哥拿去登記了等語（見原審卷第36
    7至371頁）。衡酌證人丁○○為繼承人之一，於本件繼承開始
    時業已成年，對於當時有無協議分割遺產等情，當屬知之甚
    詳，所述應堪採信。則由丁○○之證述益見兩造及其他繼承人
    就系爭土地等遺產，實際上並未為分割之協議。是上訴人此
    部分主張容與事實不符，已難採取。
　㈡次按稱「借名登記」者，謂當事人約定一方將自己之財產以
    他方名義登記，而仍由自己管理、使用、處分，他方允就該
    財產為出名登記之契約，其成立側重於借名者與出名者間之
    信任關係，及出名者與該登記有關之勞務給付，具有不屬於
    法律上所定其他契約種類之勞務給付契約性質，在性質上應
    與委任契約同視，倘其內容不違反強制、禁止規定或公序良
    俗者，當賦予無名契約之法律上效力，並類推適用民法委任
    之相關規定（最高法院99年度台上字第1662號判決意旨參照
    ）。又出名者與借名者間應有借名登記之意思表示合致，始
    能成立借名登記契約。且主張權利之原告若先不能舉證，以
    證明自己主張之事實為真，縱被告就其抗辯事實不能舉證，
    或其所舉證據尚有疵累，亦應駁回原告之請求（最高法院10
    9年度台上字第529號判決意旨參照）。上訴人主張與被上訴
    人就系爭土地成立系爭借名登記契約，惟為被上訴人否認，
    依上開說明，自應由上訴人就系爭借名登記契約存在之事實
    負舉證之責。
　㈢上訴人雖主張經母親代理與被上訴人以口頭成立系爭借名登
    記契約，然未提出證據以資佐證，且為被上訴人所否認。查
    被上訴人於54年4月27日就系爭土地等遺產辦理繼承登記時
    ，已依當時之土地登記規則（即35年10月02日制定公布）第
    32條：「證明登記原因文件或土地權利書狀不能提出時，應
    取具鄉鎮保長或四鄰或店舖之保證書。前項保證書應保證聲
    請人無假冒情事，並證明其原文件不能提出之實情」、第33
    條：「聲請登記人為權利人或義務人之繼承人時，除提出證
    明文件外，並應取具其親屬之保證書。前項保證書，應保證
    聲請人為合法繼承人」等規定，檢具保證書等文件，並經金
    門金門縣地政事務於同年5月10日，以繼承為原因登記為所
    有人，有卷附金門縣戶籍登記簿、所有權狀、戶籍謄本、湖
    埔村村長楊誠平於同年4月27日出具之證明書、親族楊金陂
    及楊誠平於同月30日出具之親族證明書、土地權利變更登記
    聲請書等可據（見原審補字卷第29至93頁），且為兩造所不
    爭執。觀諸登記聲請書，被上訴人係以單獨繼承人身分聲請
    辦理系爭土地之繼承登記，並非繼承分割登記。且楊誠平出
    具之證明書記載：「茲證明本村七鄰十二戶楊德株死亡現有
    遺產業有其子乙○○繼承特此證明。」；楊金陂及楊誠出具之
    親族證明書則載明：「茲證明本親族楊德株去世所遺產業有
    其子乙○○繼承屬實特此證明。」可見被上訴人係表示其為唯
    一繼承人而聲請繼承登記。且由前揭丁○○之證述可知，兩造
    及其他繼承人間，並未就遺產為分割等協議，更遑論進一步
    為借名登記之約定，則上訴人主張兩造成立系爭借名登記契
    約云云，已容與事實不符。況且，倘上訴人確經母親代理與
    被上訴人成立系爭借名登記契約，以當時之客觀情形，尚有
    母親、丁○○、楊羨姿、楊金珠等繼承人，且除系爭土地外，
    亦有其他多筆不動產等遺產，為兩造所不爭執，理應會由全
    體繼承人就全部遺產為之，以保障各繼承人之權益，豈會僅
    由兩造就上訴人及系爭土地部分為借名登記之約定，而置其
    他繼承人及其他多筆不動產等遺產於不顧，如此做法要與常
    理有違。再者，上訴人甲○○、丙○○分別於58年7月7日後、63
    年2月14日後成年，自斯時起已無權利行使之法律障礙或困
    難，且其母親當時尚健在，果確經母親代理與被上訴人成立
    系爭借名登記契約，大可在母親之主持下，要求被上訴人辦
    理移轉登記，又豈會至其母親於85年3月31日死亡前，長達
    數十年未見有何舉措，而放任自己權益受損之理？雖上訴人
    丙○○於本院空言泛稱其於母親過世前，未爭取或處理系爭土
    地之原因，係因母親受到伊大嫂（即被上訴人配偶）的「壓
    力」云云，但未指明所稱「壓力」之具體內容為何，所述即
    難採信。另參以，上訴人丙○○於本院自承於60幾年時即知悉
    系爭土地登記在被上訴人名下（見本院卷第90頁），證人丁
    ○○亦證稱其於80幾年方知土地全部被被上訴人拿去登記了等
    語如前述，由此更可見上訴人所述顯然自我矛盾，蓋若兩造
    間成立系爭借名登記契約，則系爭土地自然登記為出名者即
    被上訴人所有，丙○○及丁○○對此應了然於胸，焉有分別於60
    幾年、80幾年間方始知悉之情，上訴人丙○○自承情節形同承
    認兩造間並未就系爭土地成立系爭借名登記契約，此益徵上
    訴人主張兩造成立系爭借名登記契約乙節，非屬真實。上訴
    人既未舉證證明兩造就系爭土地成立系爭借名登記契約，其
    依該等法律關係請求被上訴人移轉系爭土地權利範圍各7分
    之1，自不足採。
　㈣另證人即上訴人甲○○之子戊○○固於原審具結證稱：系爭土地
    目前兩筆我在做倉庫，一筆我堆置工程材料。（問：楊德株
    之繼承人繼承上開土地時，對該等土地之使用、登記關係有
    何約定？）那時我聽我奶奶講先登記在我大伯名下，之後再
    分割。上開約定沒有以文字立據，這個好像是以前民法40幾
    年有個家族代表等語（見原審卷第371至375頁）。然查，上
    訴人於原審自陳系爭土地中，編號1部分目前無人使用，編
    號2、3部分現由被上訴人子女使用，被上訴人則陳明系爭土
    地現均由其子女耕種（見原審卷第82至83頁），證人戊○○所
    述與兩造所陳情節明顯出入，是否屬實，已非無疑。又戊○○
    為65年次，於楊德株54年過世時，尚未出生，對於當時兩造
    及其他繼承人就系爭土地等遺產有無約定借名登記及約定內
    容等各節，並未參與或見聞，且所述與證人丁○○證述不符，
    又僅籠統泛稱係聽聞祖母陳述，並無其他證據足以補強其陳
    述之真實性。另參酌證人戊○○為上訴人甲○○之子，關係密切
    ，其父親對被上訴人提起本件民事訴訟，勝敗結果攸關其家
    人利益，與被上訴人存在重大利害衝突關係，且證述關於兩
    造等繼承人就系爭土地有無約定借名登記，及系爭土地現占
    有使用狀況等節，核與證人丁○○之證述、兩造自陳情節顯然
    不符，足見已有偏頗上訴人之情。是證人戊○○所述聽聞祖母
    陳述等情，不值採信，自無從據以推認兩造間成立系爭借名
    登記契約。至戊○○於結證時雖提出地籍圖及土地清冊，並陳
    稱：我大伯他們多次叫我去分割，這兩張資料是我大伯及其
    子楊清誠於90年左右拿給我的，清冊右邊有註明二伯、大孫
    、四叔等字我寫的，是按照大伯及楊清誠的意思等語（見原
    審卷第387至389頁）。惟為被上訴人所否認，且該等註明之
    文字既係戊○○單方書寫，且該等文書上並無隻字載明兩造約
    定分配系爭土地，或確認系爭借名登記契約存在等內容，復
    未經被上訴人簽章確認，亦難作為有利上訴人之認定。
　㈤被上訴人就系爭土地等遺產，係表示其為唯一繼承人而聲請
    繼承登記為所有人，業如前述，參照司法院大法官釋字第43
    7號解釋意旨，自已構成對上訴人繼承權之侵害，則依民法
    第1146條規定：「繼承權被侵害者，被害人或其法定代理人
    得請求回復之。前項回復請求權，自知悉被侵害之時起，二
    年間不行使而消滅；自繼承開始時起逾十年者亦同。」上訴
    人之繼承回復請求權時效應自系爭土地繼承登記之翌日即54
    年5月11日起算10年，至起算日相當日之前一日，即至64年5
    月10日為止。然均未見上訴人對被上訴人行使繼承回復請求
    權，其等繼承回復請求權長年未行使，已罹於10年時效而消
    滅。惟按繼承回復請求權與個別物上請求權係屬真正繼承人
    分別獨立而併存之權利。繼承回復請求權於時效完成後，真
    正繼承人不因此喪失其已合法取得之繼承權；其繼承財產如
    受侵害，真正繼承人仍得依民法相關規定排除侵害並請求返
    還。然為兼顧法安定性，真正繼承人依民法第767條規定行
    使物上請求權時，仍應有民法第125條等有關時效規定之適
    用，業經司法院大法官會議作成釋字第771號解釋。本件上
    訴人依第767條規定行使物上請求權，訴請移轉登記，既非
    行使繼承回復請求權，並經被上訴人為時效抗辯，則本院自
    應另行調查上訴人此部分請求是否已罹於時效（最高法院10
    9年度台上字第18號判決意旨參照）。經查，上訴人之物上
    請求權，依民法第125條規定之15年時效，自54年5月11日起
    算至69年5月10日為止，惟上訴人遲至108年5月14日方提起
    本件訴訟行使物上請求權，有民事起訴狀上原審法院收文戳
    章為憑（見原審補字卷第5頁），被上訴人既已依民法第144
    條第1項規定，拒絕上訴人本件之請求，揆諸上開說明，上
    訴人就系爭土地之物上請求權應已罹於時效而消滅，對於系
    爭土地自亦無物上請求權可資行使，或進而基此主張之不當
    得利返還請求權。
　㈥上訴人雖主張本件不適用司法院大法官釋字第771號解釋云云
    。惟按不動產所有人之回復請求權及除去妨害請求權，均以
    維護所有權之圓滿行使為目的，為避免發生權利上名實不符
    ，真正所有人無法確實支配其所有物之現象，已登記不動產
    所有人之回復請求權及除去妨害請求權，無民法第125條消
    滅時效規定之適用，固經司法院大法官著有釋字第107號及
    第164號解釋在案，惟上述釋字第771號解釋文中已說明「..
    .，為兼顧法安定性，真正繼承人依民法第767條規定行使物
    上請求權時，仍應有民法第125條等有關時效規定之適用。
    於此範圍內，本院釋字第107號及第164號解釋，應予補充」
    ，並於理由書中闡明：「為維護表見繼承人長期占有所形成
    之既有法秩序，並兼顧民法第1146條就繼承回復請求權設有
    時效之制度目的，真正繼承人本於其繼承權，不論是就其動
    產、已登記或未登記不動產，依民法第767條規定行使物上
    請求權時，仍應有民法第125條等有關時效規定之適用。於
    此範圍內，本院釋字第107號及第164號解釋，應予補充」等
    語。準此，上訴人之繼承回復請求權於時效完成後，固仍得
    行使物上請求權，惟上訴人行使物上請求權時，仍有民法第
    125條時效規定之適用，不因系爭土地已登記或未經登記而
    有不同。是上訴人主張本件不適用釋字第771號解釋云云，
    並不足採。
　㈦再按確認之訴非原告有即受確認判決之法律上利益者，不得
    提起。所謂即受確認判決之法律上利益，係指法律關係之存
    否不明確，原告主觀上認其在法律上之地位有不安之狀態存
    在，且此種不安之狀態，能以確認判決將之除去者而言，若
    縱經法院判決確認，亦不能除去其不安之狀態者，即難認有
    受確認判決之法律上利益。又按原告提起確認之訴，若原告
    之給付請求權之消滅時效已完成者，經他造為時效抗辯後，
    自無即受確認判決之法律上利益（最高法院105年度台上字
    第1925號判決意旨參照）。上訴人請求被上訴人移轉系爭土
    地權利範圍各7分之1，已逾15年時效期間，被上訴人為時效
    抗辯，業如前述，則其備位之訴請求確認就系爭土地公同共
    有權存在部分，自屬無即受確認判決之法律上利益，亦應予
    駁回。
　㈧末按當事人除釋明有民事訴訟法第276條第1項各款、第447 
    條第1項但書之情形外，未於準備程序主張之事項，於行言
    詞辯論程序時，即不得主張，亦不得於第二審提出新攻擊或
    防禦方法，此觀同法第463條準用第276條、第447條第1項、
    第2項之規定即明。查上訴人於本院言詞辯論期日，始聲請
    傳喚兩造之表哥林吉炎，以證明其曾聽聞兩造母親談論兩造
    就系爭土地等遺產約定借名登記等情（見本院卷第320至321
    頁），為新的攻擊方法。然上訴人自原審起訴時即主張兩造
    就系爭土地成立系爭借名登記契約，為被上訴人所否認，在
    本院終結準備程序之前，上訴人並無不能聲請傳喚林吉炎之
    情形，是上訴人遲至言詞辯論期日始行提出，應認其未依訴
    訟進行之程度，於言詞辯論終結前適當時期提出此項攻擊方
    法，就其逾時提出顯有重大過失，並有礙訴訟之終結。又上
    訴人復未釋明有何不能於準備程序提出之正當理由，及不許
    其提出有何顯失公平之情事，且被上訴人已抗辯上訴人逾時
    不得再行提出上開證據，揆諸前揭規定，不應准許提出，併
    此敘明。
五、綜上所述，上訴人依系爭借名登記契約，類推適用民法第54
    1條第2項規定，或依民法第767條、民法第179條不當得利之
    法律關係，以先位之訴擇一請求被上訴人移轉系爭土地權利
    範圍各7分之1，及以備位之訴請求確認對系爭土地公同共有
    權存在之判決，均為無理由，應予駁回。原審為上訴人敗訴
    之判決，於法並無不合。上訴意旨指摘原判決不當，求予廢
    棄改判，為無理由，應駁回其上訴。
六、本件事證已臻明確，兩造其餘之攻擊或防禦方法及所用之證
    據，經本院斟酌後，認為均不足以影響本判決之結果，爰不
    逐一論列，附此敘明。
七、據上論結，本件上訴為無理由，依民事訴訟法第449條第1項
    、第78條，判決如主文。
中　　華　　民　　國　　111 　年　　3 　　月　　23　　日
                    民事庭審判長法　官　陳真真
                                法　官　許志龍
                                法　官　張　震
正本係照原本作成。
如不服本判決，應於收受送達後20日內向本院提出上訴書狀，其未表明上訴理由者，應於提出上訴後20日內向本院補提理由書狀（均須按他造當事人之人數附繕本）上訴時應提出委任律師或具有律師資格之人之委任狀；委任有律師資格者，另應附具律師資格證書及釋明委任人與受任人有民事訴訟法第466 條之1第1項但書或第2項所定關係之釋明文書影本。如委任律師提起上訴者，應一併繳納上訴審裁判費。　　　　　　　　　　　　　　　　
中　　華　　民　　國　　111 　年　　3 　　月　　24　　日
                                書記官　李麗鳳
附表：
編號 土地坐落 面積（平方公尺）  1 金門縣○○鄉○○○○段0地號土地 159.5  2 金門縣○○鄉○○○○○段00000地號土地 313.35  3 金門縣○○鄉○○○○○段000地號土地 789.66